ACORDAO-COMPLETO-2396590

ACÓRDÃO 426/2020 ATA 6/2020 - PLENÁRIO

VISTOS, relatados e discutidos estes autos de solicitação do Congresso Nacional, mediante o ofício 1141/2019/SGM/P, de 7/10/2019, do Presidente da Câmara dos Deputados, por intermédio do qual encaminha a Solicitação de Informação ao TCU 6/2019, de autoria do Sr. Deputado Federal Gilson Marques, requerendo informações sobre o impacto financeiro, para a Administração Pública, dos benefícios previstos na Lei Complementar 123/2006 em favor das microempresas e empresas de pequeno porte.
ACORDAM os ministros do Tribunal de Contas da União, reunidos em sessão do Plenário, ante as razões expostas pelo relator:
9.1. prorrogar, por 7 (sete) dias, o prazo para atendimento à diligência realizada junto à Secretaria de Gestão da Secretaria Especial de Desburocratização, Gestão e Governo Digital do Ministério da Economia (Seges/ME) , contados a partir da data da apresentação do pedido de dilação;
9.2. fixar para 5/4/2020 o prazo final para atendimento à presente solicitação, nos termos dos arts. 3º, I, e 15, II, da Resolução TCU 215/2008;
9.3. definir, nos termos do 14, I, da Resolução TCU 215/2008, que a continuidade do atendimento à presente solicitação se dará mediante a análise dos elementos obtidos na diligência em andamento junto à Seges/ME;
9.4. dar ciência desta deliberação à Mesa Diretora da Câmara dos Deputados.

Solicitação do Congresso Nacional em que se requer informações sobre o impacto financeiro, para a Administração Pública, dos benefícios previstos na Lei Complementar 123/2006 em favor das microempresas e empresas de pequeno porte.

Secretaria Especial de Desburocratização, Gestão e Governo Digital do Ministério da Economia; Secretaria Especial de Produtividade, Emprego e Competitividade do Ministério da Economia; Serviço Brasileiro de Apoio às Micro e Pequenas Empresas - Departamento Nacional.

3. Interessado: Mesa Diretora da Câmara dos Deputados.

13.1. Ministros presentes: José Mucio Monteiro (Presidente), Benjamin Zymler, Augusto Nardes, Raimundo Carreiro, Ana Arraes e Bruno Dantas.
13.2. Ministros-Substitutos convocados: Augusto Sherman Cavalcanti e André Luís de Carvalho.
13.3. Ministro-Substituto presente: Weder de Oliveira (Relator).

ACORDAO-COMPLETO-2404827

Acórdão 892/2020 - Plenário

WEDER DE OLIVEIRA

Trata-se de solicitação do Congresso Nacional (SCN) [footnoteRef:2], por meio do qual a Mesa Diretora da Câmara dos Deputados requer[footnoteRef:3], por provocação do deputado federal Gilson Marques, que este Tribunal informe e esclareça "o impacto financeiro do tratamento diferenciado de microempresas e empresas de pequeno porte nas contratações públicas"[footnoteRef:4] de que trata o estatuto nacional da microempresa e da empresa de pequeno porte, instituído pela Lei Complementar 123/2006. [2:  Solicitação de Informação ao TCU (SIT) 6/2019 (peça 1) .]  [3:  Peça 1, p. 2-3.]  [4:  Peça 1, p. 2.] 
Reproduzo, a seguir, trecho da instrução da Secretaria de Controle Externo de Aquisições Logísticas (Selog) , na qual, entre outros propostas, sugere a reavaliação do prazo para atendimento à solicitação[footnoteRef:5]: [5:  Peça 30-32.] 
" (...) 
4.  Após o retorno dos autos para continuidade da instrução, as diligências foram realizadas por meio de ofícios expedidos em 3/12/2019 (peças 19 e 21) , quando, portanto, já restavam poucos dias para encerrar o prazo, que havia sido prorrogado até 7/12/2019.
5.  A Seges/ME e o Sebrae tiveram ciência das comunicações, respectivamente, em 5/12/2019 (peça 20) e 12/12/2019 (peça 22) .
6.  O Sebrae encaminhou resposta (peça 24) , deixando claro que não possui os dados necessários para realização dos comparativos de preços.
7.  Quanto à Seges/ME, esta encaminhou ofício (peça 23) , recebido no TCU em 19/12/2019, relatando a inviabilidade de atendimento da solicitação mediante envio de arquivos no formato excel, em decorrência do grande volume de dados envolvido no atendimento da diligência (mais de 30 GB de dados, relacionados a todas as licitações realizadas, no Comprasnet/Siasg, por todos os órgãos e entidades das três esferas governamentais, no período de 1º/1/2016 a 30/6/2019) . Na ocasião, a Seges/ME mencionou endereços da internet que ofereceriam os dados solicitados, mas não houve êxito na tentativa de extrair as informações necessárias nos sites informados.
8.  Diante disso, em 3/1/2020, a Selog reformulou a demanda objeto da diligência à Seges/ME, de modo a solicitar que, no prazo de oito dias, contados da referida data, fossem encaminhadas informações apenas sobre as licitações realizadas por órgãos e entidades federais e somente no período de 1º/1/2018 a 30/6/2019 (peça 26) , de forma a viabilizar o envio dos dados no formato desejado e sem prejuízo ao alcance dos objetivos pretendidos.
9.  Conforme cópia de mensagens enviadas a este Tribunal pela Seges/ME em 11/2/2020 (peça 28) , verifica-se que o referido órgão diligenciado encaminhou ao TCU mensagens de e-mail em 10/1/2020 e em 17/1/2020 (peça 28, p. 6-8, 13, 16-17 e 19) , contendo planilhas com as informações solicitadas. Ocorre que tais mensagens não chegaram a ser recebidas pelas caixas de e-mail dos destinatários (auditores desta secretaria) , possivelmente por problemas técnicos ou pela limitação de tamanho dos arquivos.
10.  Em 5/2/2020 (peça 28, p. 5) , a Seges/ME enviou planilha contendo amostra dos dados que haviam sido extraídos, para que a Selog avaliasse a disposição geral das informações. Com base nessa amostra, foi possível detectar itens de licitação que estavam equivocadamente classificados como associados ao benefício da cota de até 25% de bens divisíveis reservados para disputa somente entre ME/EPP, prevista no art. 48, III, da Lei Complementar 123/2006 (doravante chamado apenas de benefício do tipo III) .
11.  Em contato com a Seges/ME, o órgão informou a necessidade de tempo adicional para correção desse problema e envio das planilhas definitivas.
12.  Diante disso, a Selog, em mensagem enviada em 7/2/2020 (peça 27) , requereu à Seges/ME que formalizasse, junto ao TCU, solicitação de prorrogação de prazo para atendimento da diligência, mencionando a data final para a entrega dos dados demandados e apresentando as justificativas para a prorrogação. Adicionalmente, e por meio da mesma mensagem, a Selog relacionou possíveis oportunidades de melhoria na extração de dados, verificadas na amostra enviada.
13.  Em 11/2/2020, a Seges/ME solicitou formalmente a prorrogação de prazo para atendimento da diligência, de modo que essa dilação venha a permitir a entrega das informações até 18/2/2020 (peça 28) . Como justificativa, informou que, em virtude de classificação inexata, proveniente da extração nas bases de dados dos sistemas de compras, há por volta de 195 itens de licitação que devem ser verificados, uma vez que metade deles está, de forma equivocada, classificada na extração como sendo relacionada ao benefício do tipo III. O ajuste das informações será feito, caso a caso, de forma manual.
14.  Registre-se que, durante todo esse período, a Selog mantém contato permanente com a Seges/ME, no sentido não só de viabilizar, o quanto antes, o envio das informações solicitadas, mas também de discutir as alternativas relacionadas à modelagem dos dados e às eventuais limitações e oportunidades de melhoria da modelagem das informações.
ANÁLISE DA SOLICITAÇÃO DE PRORROGAÇÃO DO ATENDIMENTO DA DILIGÊNCIA
15.  A realização manual de ajuste de dados inconsistentes relacionados ao benefício do tipo III é procedimento necessário para viabilizar as comparações de preços nas licitações que apresentam o referido tipo de benefício. Assim, não há como prescindir desse ajuste.
16.  A Seges/ME informa que são necessários sete dias para realização do ajuste, que envolve a tarefa de consultar aproximadamente cem licitações no portal do Comprasnet ou em outros sistemas, para verificar quais dos 195 itens licitados com benefício do tipo III devem ter essa classificação corrigida manualmente.
17.  Anote-se que, em conversas com a equipe da Seges/ME, tentou-se levantar outras possíveis alternativas para resolução do referido problema. Como resultado, cogitou-se eventualmente solicitar ao Serpro a correção nas bases de dados dos sistemas envolvidos, porém essa forma de ajuste provavelmente levaria mais de um mês (ou meses) para se concretizar, adiando demasiadamente e indefinidamente o atendimento da diligência.
18.  Entende-se que o prazo solicitado pela Seges é razoável para a realização desses ajustes, considerando a quantidade de licitações (aproximadamente cem) a serem consultadas no portal do Comprasnet.
19.  Esclareça-se também que o processo de modelagem da extração, assim como a correção e validação de grande conjunto de dados dispostos em dezenas de campos de informações de certames requereu contínua interação e discussão entre a Seges/ME e a Selog, no sentido de afastar eventuais divergências de interpretação a respeito do que havia sido solicitado na diligência, bem como de encontrar solução para problemas e inconsistências na modelagem dos próprios dados. Esse fato não pode ser olvidado e também serve de justificativa para deferimento da prorrogação solicitada. 
20.  Assim, diante dessas justificativas, e considerando que a realização dos comparativos de preços solicitada pela Congresso Nacional depende de dados consistentes a serem fornecidos pela Seges/ME, entende-se que se encontra devidamente fundamentada a necessidade de prorrogação do prazo de atendimento da diligência até o dia 18/2/2020, sugerindo-se o deferimento da solicitação.
21.  Sobre a decisão a respeito dessa solicitação, anote-se que a diligência, iniciada por meio do ofício 3199/2019-TCU/Selog, de 3/12/2019 (peça 19) , teve seu prazo de atendimento iniciado em 5/12/2019, data da respectiva ciência, tendo ainda sido prorrogado pela Selog por oito dias (peça 26) . Ou seja, já se passaram mais de dois meses desde o início desse prazo, tendo havido uma prorrogação. Assim, considerando que há subdelegação de competência para concessão de apenas uma prorrogação de prazo de diligência de até 30 dias (art. 1º, IV, da Portaria-MINS-WDO 8, de 6/8/2018) , os autos deverão ser submetidos ao gabinete do ministro-relator, para apreciação da solicitação.
DEFINIÇÃO DO PRAZO DE ATENDIMENTO DA SCN
22.  Conforme as informações expostas nos itens anteriores desta instrução, verifica-se que a Selog vem mantendo contato com a Seges/ME com o objetivo de viabilizar, o quanto antes, o envio das informações solicitadas.
23.  É certo que, por meio do Acórdão 2815/2019-TCU-Plenário, o TCU prorrogou o prazo de atendimento da SCN por 30 dias (até 7/12/2019) , mas mesmo esse novo prazo não se mostrou suficiente, em virtude da sequência de fatos a seguir.
24.  Inicialmente, é necessário atentar que o prazo para atendimento das SCN envolve todo o transcurso do processo desde a autuação até a comunicação das informações solicitadas ao Congresso Nacional, interregno esse que pode envolver também a realização de medidas saneadoras caso o processo não se encontre em condições de ser submetido à instrução de mérito.
25.  No presente caso, o expediente inicial da Câmara dos Deputados foi classificado na origem como Solicitação de Informação ao TCU - SIT (e não como solicitação de fiscalização) . Porém, em que pese essa classificação, a solicitação, embora endereçada ao TCU, se referiu a informações pertencentes não a bases de dados do referido Tribunal, mas sim a sistemas sob a responsabilidade da Seges/ME. Isso tornou necessário diligenciar o referido órgão e desenvolver tratativas no sentido de orientar, avaliar e readequar o resultado dos trabalhos por ele desenvolvidos durante a modelagem e extração dos dados que devem ser entregues ao TCU.
26.  Além do fato de a solicitação se referir a informações que não se achavam prontas para disponibilização imediata, surgiram intercorrências que alongaram o tempo necessário para atendimento da diligência.
27.  Primeiramente, a diligência foi comunicada à Seges/ME em 5/12/2019, porém, conforme já mencionado, a resposta apresentada em 19/12/2019, embora tentasse, não logrou disponibilizar as informações que eram esperadas como resposta a essa medida saneadora. Em virtude disso, a Selog reformulou a diligência com o objetivo de viabilizar que a Seges/ME entregasse as informações sobre certames que darão suporte aos comparativos de preços a serem realizados, consoante explicado no tópico anterior desta instrução.
28.  Em segundo lugar, a Seges/ME, em 11/2/2020, formalizou solicitação de prorrogação do prazo de atendimento da diligência por mais sete dias. No tópico anterior da presente instrução, avaliou-se essa solicitação, que foi considerada justificada e passível de deferimento, considerando que a Seges/ME tem de corrigir manualmente inconsistências encontradas nos dados extraídos dos sistemas de compras. Se deferida pelo ministro-relator, as informações deverão ser apresentadas, no máximo, até o dia 18/2/2020. 
29.  Relatados esses fatos, e considerando que, após o atendimento da diligência ainda será necessário realizar a instrução de mérito dos autos e também aguardar o exame e pronunciamento definitivo por parte do ministro-relator e do Plenário do TCU, para só depois concluir-se o atendimento da SCN mediante envio de Aviso contendo a deliberação do referido colegiado, verifica-se a necessidade de reavaliar a definição do prazo de atendimento da solicitação objeto dos autos.
30.  A primeira instrução desta unidade técnica (peça 9) , ao constatar a classificação do expediente da Câmara dos Deputados como Solicitação de Informação ao TCU (SIT) e a ausência de pedido expresso de realização de fiscalização, considerou que o prazo para atendimento seria de até trinta dias, estabelecido para os casos que tratam de 'solicitação de informação sobre fiscalização', conforme art. 15, I, da Resolução TCU 215/2008.
31.  Essa mesma instrução solicitou a prorrogação do prazo de atendimento da SCN, partindo da premissa de que seria uma solicitação de informações, bem como do disposto no parágrafo segundo do referido artigo, cujo teor prescreve que os prazos de atendimento de Solicitações do Congresso Nacional só podem ser prorrogados, uma única vez, pelo Plenário, por até metade do inicialmente fixado.
32.  Assim, a instrução propôs a prorrogação por apenas trintas dias, e de forma excepcional, já que, a rigor, a prorrogação de solicitações de informações não poderia passar de quinze dias (metade do prazo inicial) .
33.  Ocorre que houve um equívoco em tratar o expediente inicial deste processo como mera solicitação de informações, e não como solicitação de fiscalização, tendo em vista as seguintes razões:
33.1.  O art. 3º da Resolução TCU 215/2008 menciona os tipos de solicitação do Congresso Nacional em seus quatro incisos: I - Solicitação de fiscalização; II - solicitação de informação sobre fiscalização e seus respectivos resultados; III - solicitação de pronunciamento conclusivo sobre regularidade de despesa; e IV - solicitação de providências em relação às conclusões de relatório de comissão parlamentar de inquérito.
33.2.  Como se vê, a solicitação de informação refere-se especificamente a fiscalizações realizadas e seus respectivos resultados, sendo compreensível que, por esse motivo, o prazo de atendimento seja de apenas trinta dias, pois nada obsta o atendimento célere mediante apresentação de informações sobre trabalhos fiscalizatórios que já se encontram realizados, não sendo necessário qualquer esforço adicional para a produção de novas informações.
33.3.  No entanto, a presente solicitação, que não se refere a qualquer fiscalização já realizada, vem requerendo a realização de trabalho interativo de coleta e de análise de informações junto a órgão jurisdicionado, demandando o constante diálogo entre a unidade técnica instrutora e a Seges/ME, de forma equivalente ao que ocorre durante trabalhos de fiscalização, como em inspeções, auditorias e levantamentos.
33.4.  Além disso, a solicitação demanda uma conclusão do TCU acerca do 'impacto financeiro do tratamento diferenciado de microempresas e empresas de pequeno porte nas contratações públicas', ou seja, o TCU é chamado a emitir uma opinião, com razoável segurança, sobre determinada situação fática existente, cuja análise nunca fora realizada anteriormente.
34.  Por todo o exposto, o expediente da Câmara dos Deputados não se amolda à classificação como solicitação de informação sobre fiscalização, seja porque o solicitante não menciona qualquer fiscalização anterior sobre o assunto (de fato nunca houve, no TCU, fiscalização que promovesse a análise solicitada) , seja porque a solicitação só pode ser atendida via realização de procedimentos de obtenção e análises de informações iguais aos realizados durante qualquer fiscalização, com a devida emissão de opinião conclusiva do TCU.
35.  Propõe-se, portanto, considerar que a classificação mais adequada do expediente inicial deste processo é como solicitação de fiscalização.
36.  Consequentemente, o prazo para atendimento da solicitação deve ser definido com base nas disposições do art. 15, II, da Resolução TCU 215/2008, a seguir transcrito:
'Art. 15. Ressalvado o prazo estabelecido na forma do art. 12, o Tribunal deve atender integralmente a solicitação do Congresso Nacional em:
[...]
II - até cento e oitenta dias, quando se tratar de solicitação de fiscalização, salvo se prazo distinto houver sido fixado pelo colegiado solicitante ou sido acordado na forma do art. 12 desta Resolução;'
37.  O prazo de 180 dias é o máximo previsto na norma acima transcrita, mas o art. 14 da Resolução TCU 215/2008 requer que o relator, ao submeter os autos ao Plenário, indique a forma e o prazo de atendimento específico para o caso, bem como proponha a imediata inclusão, no plano de fiscalização do Tribunal em andamento, das fiscalizações necessárias ao atendimento da solicitação.
38.  Considerando que o atendimento da diligência (considerada a possível prorrogação) está previsto para o dia 18/2/2020, e levando-se em conta que ainda será necessário realizar a instrução de mérito dos autos e também aguardar o exame e pronunciamento definitivo por parte do ministro-relator e do Plenário do TCU, para então concluir o atendimento da SCN mediante envio de Aviso contendo a deliberação do referido colegiado, propõe-se definir que esse atendimento deve ser feito até o dia 31/3/2020, o que representa um prazo total de 175 dias, contados da autuação (ocorrida em 8/10/2019) .
39.  Propõe-se também que a forma de atendimento da SCN continue a ser mediante diligência e análise da respectiva resposta, com o fim de promover os comparativos de preços solicitados pelo Câmara dos Deputados. Consequentemente, torna-se dispensável qualquer inclusão de fiscalização nos planos do TCU, considerando que a realização de diligência pode ter continuidade no presente processo de SCN, sem necessidade de abertura de processo específico de fiscalização para realização dessa medida.
PROPOSTA DE ENCAMINHAMENTO
40.  Diante do exposto, propõe-se submeter os autos ao gabinete do ministro-relator, com a seguinte proposta:
40.1.  classificar a presente Solicitação do Congresso Nacional como solicitação de fiscalização, nos termos do art. 3º, I, da Resolução TCU 215/2008;
40.2.  nos termos dos arts. 14, I, e 15, II, da Resolução TCU 215/2008, definir que o prazo para atendimento da presente Solicitação do Congresso Nacional seja de 175 dias (até 31/3/2020) , contados da data da autuação dos presentes autos;
40.3.  nos termos do 14, I, da Resolução TCU 215/2008, definir que o atendimento da Solicitação do Congresso Nacional deve ter continuidade mediante a conclusão da diligência em andamento junto à Secretaria de Gestão da Secretaria Especial de Desburocratização, Gestão e Governo Digital do Ministério da Economia (Seges/ME) e posterior análise das informações que vierem a ser obtidas na respectiva resposta;
40.4.  prorrogar, por sete dias, contados de 11/2/2020 (data da solicitação) , o prazo de atendimento da diligência realizada junto à Secretaria de Gestão da Secretaria Especial de Desburocratização, Gestão e Governo Digital do Ministério da Economia (Seges/ME) ;
40.5.  dar ciência da definição do prazo e da forma de atendimento da Solicitação à Mesa Diretora da Câmara dos Deputados, conforme art. 15, § 3º da Resolução-TCU 215/2008."
É o relatório.

Fabrício Juliano Mendes Medeiros (27581/OAB-DF) e outros, representando Serviço Brasileiro de Apoio às Micro e Pequenas Empresas - Departamento Nacional.

Não atuou.

SOLICITAÇÃO DO CONGRESSO NACIONAL. INFORMAÇÕES SOBRE O IMPACTO FINANCEIRO, PARA A ADMINISTRAÇÃO PÚBLICA, DOS BENEFÍCIOS PREVISTOS NA LEI COMPLEMENTAR 123/2006 EM FAVOR DAS MICROEMPRESAS E EMPRESAS DE PEQUENO PORTE. SOLICITAÇÃO DE PRORROGAÇÃO DO PRAZO DE ATENDIMENTO DE DILIGÊNCIA JUNTO À SEGES/ME. DEFERIMENTO DA PRORROGAÇÃO. RECLASSIFICAÇÃO COMO SOLICITAÇÃO DE FISCALIZAÇÃO. REDEFINIÇÃO DO PRAZO DE ATENDIMENTO À SOLICITAÇÃO.

SOLICITAÇÃO DO CONGRESSO NACIONAL (SCN)

Secretaria de Controle Externo de Aquisições Logísticas (Selog).

Trata-se de solicitação do Congresso Nacional, mediante o ofício 1141/2019/SGM/P, de 7/10/2019, do Presidente da Câmara dos Deputados, por intermédio do qual encaminha a solicitação de informação ao TCU 6/2019, de autoria do Sr. Deputado Federal Gilson Marques, requerendo informações sobre o impacto financeiro, para a Administração Pública, dos benefícios previstos na Lei Complementar 123/2006 em favor das microempresas e empresas de pequeno porte.
Em primeira instrução dos autos, a Secretaria de Controle Externo de Aquisições Logísticas (Selog) propôs a realização de um conjunto de diligências. Por considerar que se tratava de solicitação de informação, cujo atendimento, a teor do art. 15, I, da Resolução TCU 215/2008, deveria ocorrer em 30 dias, e que o prazo remanescente era insuficiente para o recebimento e a análise das respostas às diligências realizadas, propôs a prorrogação, excepcional, por mais 30 dias do prazo para atendimento à presente solicitação.
Por intermédio do Acórdão 2815/2019-TCU-Plenário, o Tribunal conheceu da presente solicitação e deferiu a prorrogação solicitada.
Desta feita, a Selog propõe: a reclassificação do presente processo como solicitação de fiscalização, com a consequente extensão do prazo para seu atendimento; o deferimento do pedido de prorrogação de prazo solicitado pela Secretaria de Gestão da Secretaria Especial de Desburocratização, Gestão e Governo Digital do Ministério da Economia (Seges/ME) para atendimento à diligência realizada pela referida unidade instrutiva; e a definição de que a continuidade do atendimento à presente solicitação se dará mediante a análise dos elementos obtidos na diligência em questão[footnoteRef:2]. [2:  Peça 30-32.] 
II
Argumentou a Selog que o tratamento inicial do expediente que originou o presente processo como solicitação de informações não foi adequado, tendo em vista que os comparativos financeiros solicitados pelo Congresso Nacional dependem de dados consistentes a serem fornecidos pela Seges/ME, que não constam da base de dados do Tribunal, somente podendo ser obtidos com a realização de fiscalização na referida unidade jurisdicionada.
De fato, o pedido constante do expediente inicial possui características que o enquadram como solicitação de fiscalização, nos moldes constantes do art. 3º, I, da Resolução TCU 215/2008, de modo que seu prazo máximo para atendimento deve ser o previsto no art. 15, II, da mencionada norma.
No que tange ao novo pedido de prorrogação apresentado pela Seges/ME[footnoteRef:3], sou pelo deferimento do pleito, tendo em vista o volume de dados envolvido e a complexidade da matéria tratada nos autos. [3:  Peça 28.] 
Por fim, acolho a proposta da Selog, no sentido de que, nos termos do 14, I, da Resolução TCU 215/2008, o atendimento à presente solicitação se dê no âmbito da diligência em andamento junto à Seges/ME.
Diante do exposto, manifesto-me pela aprovação do acórdão que ora submeto à apreciação deste Colegiado.
TCU, Sala das Sessões Ministro Luciano Brandão Alves de Souza, em 4 de março de 2020.
Weder de Oliveira
Relator